【裁判字號】    97,上易,1475
【裁判日期】    980402
【裁判案由】    背信等
【裁判全文】
臺灣高等法院臺中分院刑事判決        97年度上易字第1475號
上  訴  人  臺灣彰化地方法院檢察署檢察官
被      告  丁○○
選任辯護人  陳世煌  律師
            黃俊昇  律師
被      告  乙○○
上列上訴人因被告等背信等案件，不服臺灣彰化地方法院95年度
金易字第1號中華民國97年5月28日第一審判決（起訴案號：臺灣
彰化地方法院檢察署92年度偵字第731、1733、3358號），提起
上訴，本院判決如下：
    主       文
原判決關於丁○○部分撤銷。
丁○○共同連續為他人處理事務，損害本人之利益，而為違背其
任務之行為，致生損害於本人之財產，處有期徒刑壹年陸月，減
為有期徒刑玖月。
其他上訴駁回。
    犯 罪 事 實
一、丁○○係彰化縣福興鄉農會（下稱福興鄉農會）會員，並於
    民國（下同）86年3月至88年5月間擔任福興鄉農會理事，明
    知農會放款就每一會員擔保放款最高額數設有限制，且須遵
    守農會信用部業務管理辦法第10條第2項「農會信用部辦理
    會員及其同戶家屬放款，其用途以農業產銷、本身事業上必
    要資金或生活上正當需要者為限」及同法第11條「農會信用
    部對每一會員及其同戶家屬（註：贊助會員不包括同戶家屬
    ）放款總額不得超過農會信用部前一年決算淨值百分之二十
    五」等規定。詎丁○○因需款從事投資房地產，竟自81年1
    月起至88年2月止，分別與如附表一序號1至17「各級承辦人
    」欄所示該農會總幹事庚○○、信用部主任楊清南、己○○
    （原名為黃連凱）、信用部徵信、鑑價人員李宜耕、梁文慶
    、蘇明相，及放款經辦人員許秀瑱（原名為許秀真）、梁世
    鴻、戊○○、丙○○（上列共犯經追訴或判決情形詳如附表
    二所示），於各序號所示其等各別參與期間，共同基於意圖
    為丁○○不法利益及行使業務登載不實文書之概括犯意聯絡
    ，為規避該農會會員授信限額之規定，變相超額貸款，由知
    情之上揭如附表一序號1至17「各級承辦人」欄所示農會承
    辦人員同意丁○○利用其本人及親友名義為借款人頭，以「
    分散貸款集中使用」方式，由丁○○陸續提供坐落彰化縣福
    興鄉○○段第2473、2474地號、菜園角段西勢小段第53地號
    、鹿港鎮○○段第524之167地號等4筆土地，分別以其本人
    及其母黃吳金菊、兄黃進昌及朋友許坤元、林仁（其二姐黃
    鈴鳳之公公）、粘秀菊、辛○○、陳允（已歿）、黃城、黃
    錦財（庚○○妻弟）等親友為借款名義人，向該農會申請鉅
    額貸款，而上揭借款名義人分別為收入微薄、甚或無收入之
    人，並無清償本息能力，且上開農會承辦人員亦未對於抵押
    物確實鑑估是否十足擔保，以評估是否符合授信5P原則（即
    1借款戶之責任、能力與誠信；2資金用途；3還款來源；4債
    權確保；5借款戶未來展望），即核准貸放並撥款供丁○○
    作為與農業產銷無關之用途使用，或供清償丁○○先前向福
    興鄉農會或他人借貸所積欠之本息之用，其等以上揭違背任
    務之方式貸出款項，使丁○○先後取得之款項高達1億1907
    萬4000元，其等各次共同背信及行使業務登載不實文書之貸
    放方式及經過情形詳如附表三所示，致生損害於福興鄉農會
    對於放款業務管理之正確性及福興鄉農會之財產。嗣丁○○
    因無力償還本息，又供擔保抵押之不動產因未確實徵信估價
    而亦不足以抵償所貸放之本息，迄97年12月1日止，如附表
    一序號1、2、3、6、7、9、10、11、12所示貸款案尚有106,
    121,950元（含本金58,861,786元、利息38,003,685元、及
    違約金9,256,479元）積欠未還，其餘貸款案則於95年5月24
    日拍賣由臺灣歐力士資產管股份有限公司取得。
二、案經法務部調查局中部地區機動工作組移送臺灣彰化地方法
    院檢察署檢察官偵查起訴。
    理       由
壹、證據能力方面：按被告以外之人於審判外之陳述，雖不符刑
    事訴訟法第159 條之1至第159條之4之規定，然經當事人於
    審判程序同意作為證據，法院審酌該言詞陳述作成時之情況
    ，認為適當者，亦得為證據；當事人、代理人或辯護人於法
    院調查證據時，知有刑事訴訟法第159條第1項不得為證據之
    情形，而未於言詞辯論終結前聲明異議者，視為有前項之同
    意，刑事訴訟法第159條之5定有明文。核其立法意旨，在於
    傳聞證據未經當事人之反對詰問予以核實，原則上先予排除
    。惟若當事人已放棄反對詰問權，於審判程序中表明同意該
    等傳聞證據可作為證據；或於言詞辯論終結前未聲明異議，
    基於尊重當事人對傳聞證據之處分權，暨證據資料愈豐富，
    愈有助於真實發見之理念，且強化言詞辯論主義，使訴訟程
    序得以順暢進行，上開傳聞證據亦均具有證據能力。查本案
    採為判決基礎之被告以外之人於審判外之言詞或書面陳述，
    固屬傳聞證據，惟當事人就該審判外之陳述，及就本案採為
    判決基礎之文書資料，均未曾於言詞辯論終結前爭執其證據
    能力或聲明異議，本院審酌上開陳述作成時之情況，並無違
    法取證之瑕疵，認以之作為證據為適當，揆諸上開規定，該
    審判外之陳述及文書資料均有證據能力，先予敘明。
貳、被告丁○○部分：
一、訊據被告丁○○矢口否認有何背信及行使業務上登載不實文
    書之犯行，辯稱：伊自86年3 月間始擔任福興鄉農會理事，
    如附表一序號1至14所示貸款案伊均有正常繳息，與福興鄉
    農會之各級承辦人員並無犯意聯絡或行為分擔；又如附表一
    序號15、16所示貸款案分別係序號13、14所示貸款案之轉期
    案件，而附表一序號17所示貸款案為序號15所示貸款案之轉
    期案件，只要借款戶繳息正常，農會均會同意轉期，並無所
    謂背信等不法情事，況伊係以2900萬元買下鹿港鎮○○段52
    4-167地號土地，亦無所謂違法超估土地價格之情事云云。
二、經查：
  (一)如附表一所示以被告丁○○之母黃吳金菊、其兄黃進昌及友
    人許坤元、林仁（被告丁○○二姐黃鈴鳳之公公）、粘秀菊
    、辛○○、陳允（已歿）、黃城、黃錦財（庚○○妻弟）等
    人為借款人之貸款案，實際借款人均為被告丁○○，上開借
    款名義人均為被告丁○○向福興鄉農會申貸之人頭戶，各次
    獲貸之款項均供被告丁○○作為與農業產銷無關之用途使用
    ，或供清償丁○○先前向福興鄉農會或他人借貸所積欠之本
    息之用等情，業據被告丁○○供承不諱，復經證人許坤元、
    黃進昌、林仁、粘秀菊、辛○○、黃錦財於調查站詢問時證
    述明確（見92年度他字第322號卷(一)第82至85、46至51、87
    至90、95至99、97至102、71至76頁），復有福興鄉農會借
    款申請書、不動產調查報告書、信用個人調查表、不動產抵
    押申請書、授信約定書、擔保放款借據及一般放款帳卡等附
    卷可稽（見外放資料卷宗）。足認如附表一所示借款人黃吳
    金菊、黃進昌、許坤元、林仁、粘秀菊、辛○○、陳允、黃
    城、黃錦財確為被告丁○○提供申辦貸款案之人頭戶。
  (二)又如附表一所示貸款案，均違反農會放款就每一會員擔保放
    款最高額數所設限制，且違反農會信用部業務管理辦法第10
    條第2項「農會信用部辦理會員及其同戶家屬放款，其用途
    以農業產銷、本身事業上必要資金或生活上正當需要者為限
    」及同法第11條「農會信用部對每一會員及其同戶家屬（註
    ：贊助會員不包括同戶家屬）放款總額不得超過農會信用部
    前一年決算淨值百分之二十五」規定，且如附表一所示貸款
    名義人獲貸當時之經濟能力分別如附表三所示，均無償債能
    力等情，有福興鄉農會77年至87年辦理貸款相關規定一覽表
    、綜合所得稅結算申報書、臺中市票據交換所支票存款戶票
    據徵信開戶查詢簡覆單等在卷可稽，堪信屬實。
  (三)上開貸款案，因被告丁○○未按期繳交利息，分別經福興鄉
    農會於如附表一「轉列催收日期」欄所示之日期催討未獲，
    迄97年12月1日止，如附表一序號1、2、3、6、7、9、10 、
    11、12所示貸款案尚有106,121,950元（含本金158,861,786
    元、利息38,003,685元、及違約金9,256,479元）積欠未還
    ，其餘貸款案則於95 年5月24日拍賣由臺灣歐力士資產管股
    份有限公司取得等情，業據福興鄉農會陳報明確，並有丁○○關聯戶貸款明細及未還本息一覽表在卷可稽（見92年度他
    字第322號卷(三)第85頁、本院卷宗第73、74頁），可知福興
    鄉農會有蒙受本金回收逾期及貸款本金於正常運用下扣除已
    收利息外本可獲取之其他利益等損失，並影響福興鄉農會之
    資金週轉。而福興鄉農會因借款人未按期繳交利息，導致授
    信品質不良，逾放比率攀昇，嚴重破壞福興鄉農會信譽外，
    復需另行花費時間、人力、物力於訴訟外、訴訟上、強制執
    行等催收程序，增加營運成本，亦係福興鄉農會整體利益之
    損失；更何況上開貸款案，因繳息不正常遭列為逾期放款，
    經催收、執行、拍賣等程序仍未獲清償完畢，足認福興鄉農
    會確實受有損害。
  (四)本件共同被告即如附表一序號1至17「各級承辦人」欄所示
    信用部徵信、鑑價人員李宜耕、梁文慶、蘇明相，及放款經
    辦人員許秀瑱、梁世鴻、戊○○、丙○○等人均係福興鄉農
    會處理貸款業務之人，其等對被告丁○○如何利用其本人及
    親友名義為借款人頭，以「分散貸款集中使用」方式規避該
    農會會員授信限額之規定等情，均負有實質審查權責，且由
    附表一所示各次貸款案之內容，可知借款人與保證人多係「
    重覆交錯」，甚者如附表一序號3、4、5所示貸款案更有在
    同一貸放日不同之貸款案件中既為「借款人」又為「保證人
    」者，被告丁○○所為變相超額貸款之情節自屬顯而易見；
    又其等如何以附表三編號1至10所示背信及行使業務登載不
    實文書之貸放方式，即概未核實對各借款名義人辦理個人信
    用調查，率依借戶填載之個人資料表任意轉載於放款徵信報
    告表中，且明知借款名義人黃吳金菊、黃進昌、許坤元、林
    仁、粘秀菊、辛○○、陳允、黃城、黃錦財均收入不高，難
    以償還高額貸款，亦未對於上述抵押土地確實鑑估，即依借
    款金額倒推逆算加以高估，再填製不動產調查報告書及不動
    產申請書，連同不實之個人信用調查表查表送交各層主辦及
    放款經辦人員簽辦、核貸等情，業據共同被告丙○○、蘇明
    相、梁世鴻、梁文慶於原審審理時自承不諱，並分別為認罪
    之答辯（見原審卷宗(三)第3至5頁、第39至42頁、第133至138
    頁、第147至150頁）；且共同被告李宜耕於偵查中供稱「自
    80年到81年在福興鄉農會擔任徵信人員」、「丁○○貸款案
    是我承辦」、「先做土地價格徵信，詢問當地農民及農會小
    組長跟會員」、「（問：你如何解釋土地高估情形？）當時
    可能是第一次沒有要借那麼多，所以低估，後來有增貸才再
    徵信一次」等語（見95年度偵字第1733號卷宗第58、59、60
    頁）；共同被告戊○○於偵查中供稱「（問：你是否徵信估
    價？）沒有。我是在徵信估價以後計算貸款金額的七成，再
    呈報給主任及總幹事看」、「我已經認罪」等語（見95年度
    偵字第1733號卷宗第67、68頁）；證人己○○於原審審理時
    證稱「（問：關於財政部函令及福興鄉農會本身之決議，這
    些內容是否會傳閱各個徵信鑑價或放款經辦人員？）都會傳
    閱。有書面也有口頭告知，口頭告知比較多」等語；證人庚○○於原審審理時證稱「（問：理事會所作的決議內容，是
    否會通知各個理事成員？）送縣府備查後會發給各個理事」
    、「（問：決議內容是否會告知信用部的同仁？）開理事會
    的時候，信用部的主任會參加」等語（見原審97年4月28日
    審判筆錄）；復有被告丁○○及其關聯戶貸款抵押土地估價
    明細、丁○○及其關聯戶借款案參考抵押土地估價明細，及
    上揭供擔保之土地登記簿謄本、公告現值表、鑑估表等在卷
    可稽（見外放資料卷(一)、(二)），足認共同被告李宜耕、梁文
    慶、蘇明相、許秀瑱、梁世鴻、戊○○、丙○○均未如實審
    查貸款人資格及辦理徵信鑑估，致未能使被告丁○○及其人
    頭戶之償信及還款能力忠實呈現，已違背其等受任之職務。
    又另案被告即福興鄉農會信用部主任楊清南、己○○均為福
    興鄉農會貸款業務主管，應熟稔審查借戶、保證人之資格、
    債信暨償債能力及擔保品是否足夠等事項，其對於貸款人資
    格是否符合、徵信是否詳實、擔保品有無高估等節，實無從
    諉為不知，則其等在核貸過程中，對上揭不實之貸款人資格
    、徵信及查估結果既無不知之理，卻未依職責簽請不予核貸
    或要求增加擔保以確保農會權益，仍予以全數高估審查通過
    ，其等所為顯係為被告丁○○之不法利益而違背其受任之職
    務。
  (五)按農會總幹事秉承理事會決議執行任務，向理事會負責；而
    其職責分別為：一執行理事會之決議；二聘僱與解聘、僱所
    屬員工；三指揮監督所屬職員推行會務與業務；四訓練、考
    核、獎懲所屬員工；五提報理事會審議之事項；六其他依職
    責應辦事項，此為77年10月24日修正農會法第31條、農會法
    施行細則第30條分別規定甚明（上開條文於88年08月12日修
    正農會法施行細則時並未變更）。另案被告庚○○既於上開
    期間擔任福興鄉農會總幹事，當屬受福興鄉農會委託，執行
    理事會之決議，並負責聘僱與解聘、僱所屬員工，暨指揮監
    督所屬職員推行會務與業務，其雖非信用部相關承辦審核正
    式人員，然刑法之背信罪主體，固限於為他人處理事務之人
    ，所謂為他人云者，係指受他人委任，而為其處理事務而言
    （最高法院49年台上字第1530號判例參照），又所謂「違背
    其任務」，除指受任人違背委任關係之義務外，尚包括受託
    事務處分權限之濫用在內，如此始符合本條規範受任人應誠
    實信用處理事務之本旨（最高法院86年度臺上字第3629 號
    判決意旨參見）。是另案被告庚○○既有上開權限，其對信
    用部業務自應指揮監督，其亦係福興鄉農會處理貸款業務之
    人至明。則另案被告庚○○既熟稔審查借戶資格、保證人之
    債信暨償債能力及擔保品是否足夠等事項，其對於徵信是否
    詳實、擔保品有無高估等節，亦無從諉為不知，其於核貸過
    程中，既明知上揭貸款人資格、徵信及查估結果均有不實，
    卻未依職責不予核貸或要求增加擔保以確保農會權益，仍予
    以全數高估審查通過，顯係為被告丁○○之不法利益而違背
    其受任之職務。
  (六)另財政部委託中央存款保險股份有限公司於91年7月18日起
    至同月25日止，對福興鄉農會信用部進行金融檢查結果，亦
    認該農會辦理上揭貸款案，與財政部84年10月16日台財融第
    00000000號、財政部84年10月30日台財融第00000000號、財
    政部87年8月17日台財融第00000000號等函令規定均不符，
    此有金融檢查報告影本在卷可憑（見94年度他字第397號證
    物外放卷(九)），益徵另案被告庚○○、楊清南、己○○及共
    同被告李宜耕、梁文慶、蘇明相、許秀瑱、梁世鴻、戊○○
    、丙○○等人確有違背職務之情事。
  (七)被告丁○○係福興鄉農會會員，並於86年3月至88年5月間擔
    任福興鄉農會理事，其固未受任處理福興鄉農會之貸款業務
    ，惟本件如附表一所示借款人黃吳金菊、黃進昌、許坤元、
    林仁、粘秀菊、辛○○、陳允、黃城、黃錦財均係由被告丁○○提供人頭戶而申辦貸款，並均如願獲貸高額款項供其投
    資房地產或「借新還舊」之用，而共同被告李宜耕、梁文慶
    、蘇明相、許秀瑱、梁世鴻、戊○○、丙○○均未如實辦理
    徵信鑑估，致未能使被告丁○○及其人頭戶之償信及還款能
    力忠實呈現，又另案被告即福興鄉農會信用部主任楊清南、
    己○○及總幹事庚○○均為福興鄉農會貸款業務主管，在核
    貸過程中，均違背其受任之職務而予以全數高估審查通過，
    使被告丁○○如願貸得前開款項，足認其等主觀上均有共同
    為丁○○不法利益而損害福興鄉農會之意圖甚明。則衡諸常
    情，上揭受福興鄉農會委任而處理貸款業務之楊清南、己○○、庚○○、李宜耕、梁文慶、蘇明相、許秀瑱、梁世鴻、
    戊○○、丙○○等人，既係為丁○○不法利益而為上開犯行
    ，其等倘非與被告丁○○有共同犯意聯絡，豈可能均單方面
    為丁○○不法利益，復均自行甘冒背信及行使業務上登載不
    實文書等罪責而圖利被告丁○○？堪信被告丁○○與共同被
    告李宜耕、梁文慶、蘇明相、許秀瑱、梁世鴻、戊○○、丙○○及另案被告楊清南、己○○、庚○○等人間，確有犯意
    之聯絡及行為之分擔。
三、綜上所述，本件前揭貸款案因另案被告庚○○、楊清南、己○○及共同被告李宜耕、梁文慶、蘇明相、許秀瑱、梁世鴻
    、戊○○、丙○○等人與被告丁○○基於犯意聯絡而由其等
    分別為違背任務之行為，使被告丁○○貸得前開款項後，因
    未能按期繳交利息，造成福興鄉農會追償困難，使福興鄉農
    會財產及整體營運受有損害至明。被告丁○○所辯，係卸責
    之詞，不足採信。本件事證明確，被告丁○○犯行堪予認定
    。
四、論罪科刑之說明：
  (一)法律變更之比較適用：
    被告丁○○行為後，刑法於94年2月2日修正公布，並於95年
    7 月1日施行。按行為後法律有變更者，適用行為時之法律
    ，但行為後之法律有利於行為人者，適用最有利於行為人之
    法律，現行刑法第2條第1項定有明文。有關本案新舊法比較
    如下：
  (1)刑法第28條共同正犯規定，有所修正，舊刑法第28條原規定
    「2人以上共同『實施』犯罪之行為者，皆為共同正犯」，
    新法修正為「2人以上共同『實行』犯罪之行為者，皆為共
    同正犯」，將舊法之「實施」修正為「實行」。原「實施」
    之概念，包含陰謀、預備、著手及實行等階段之行為，修正
    後僅共同實行犯罪行為始成立共同正犯。是新法共同正犯之
    範圍已有限縮，排除陰謀犯、預備犯之共同正犯。新舊法就
    共同正犯之範圍既因此而有變動，自屬犯罪後法律有變更，
    而新法之規定並非較有利於被告，應適用被告行為時之規定
    。
  (2)刑法第55條牽連犯、第56條連續犯之規定業經修正刪除，刪
    除後數行為將予分論併罰，而數罪併罰之結果較論以牽連犯
    、連續犯裁判上一罪之情形為重。經比較新舊法結果，以修
    正前舊法之規定有利於被告，自應適用行為時即舊法之規定
    ，即應依牽連犯、連續犯之規定論處。
  (3)刑法第31條第1項規定亦有所修正，新修正之刑法第31條第1
    項規定「因身分或其他特定關係成立之罪，其共同實行、教
    唆或幫助者，雖無特定關係，仍以正犯或共犯論。但得減輕
    其刑」，與修正前第31條第1項規定相較，除部分文字修正
    外，並增設但書「得減輕其刑」之規定。刑法第31條第1項
    之修正，雖非犯罪構成要件之變更，但顯已影響行為人刑罰
    之法律效果，自屬法律有變更，依新法第2條第1項規定，比
    較新、舊法結果，以修正後刑法第31條第1項有「得減輕其
    刑」之規定，固較有利於被告，惟本案就修正前後刑法加以
    比較，以適用修正前刑法牽連犯、連續犯之規定，較有利於
    被告，揆諸首開說明，應綜合全部罪刑之結果而為比較，不
    得割裂適用，故應適用修正前刑法第31條第1項規定。
  (4)關於法定刑罰金部分：修正後刑法第33條第5款規定「罰金
    ：新臺幣一千元以上，以百元計算之」，與修正前刑法第33
    條第5款規定「罰金：一（銀）元以上」相較，刑法分則中
    關於有罰金刑之規定者，於修正前最低度之法定刑係銀元1
    元即新臺幣3元，而於修正後則係新臺幣1000元，比較修正
    前後之規定，修正後之規定並未非有利於被告，應適用修正
    前刑法第33條第5款之規定。
  (二)核被告丁○○所為，係犯刑法第342條第1項背信罪、同法第
    216條、第215條行使業務登載不實文書罪。查刑法第342條
    第1項背信罪及第215條業務登載不實罪，均係屬因身分而成
    立之罪，被告丁○○雖無此項身分，惟與有該身分之另案被
    告庚○○、楊清南、己○○及共同被告李宜耕、梁文慶、蘇
    明相、許秀瑱、梁世鴻、戊○○、丙○○等人共同為之，依
    修正前刑法第31條第1項規定，仍以共犯論。又共同正犯之
    意思聯絡，原不以數人間直接發生為限，即有間接聯絡者，
    亦包括在內，如甲分別邀約乙、丙犯罪，雖乙、丙間彼此並
    無直接之聯絡，亦無礙於其為共同正犯之成立（最高法院77
    年台上字第2135號判例參照）。是被告丁○○分別與庚○○
    、楊清南、己○○、李宜耕、梁文慶、蘇明相、許秀瑱、梁
    世鴻、戊○○、丙○○彼此間，就如附表一各序號所示其等
    所各別參與期間所為之背信及行使業務登載不實文書犯行，
    互有犯意聯絡及行為分擔，均為共同正犯。被告丁○○先後
    多次背信及行使業務上登載不實文書之行為，均時間緊接，
    方法相同，觸犯構成要件相同之罪名，各係基於概括之犯意
    反覆為之，均應依修正前刑法第56條連續犯之規定，各論以
    一罪，均加重其刑。被告丁○○所犯上開二罪間，有手段、
    目的之關係，均應依修正前刑法第55條之牽連犯規定，各從
    一較重之連續背信罪處斷。
  (三)原審對被告丁○○論罪科刑，固非無見，惟被告丁○○所為
    如附表一序號1至14所示背信及行使業務登載不實文書犯行
    ，罪證明確，原審未予詳查，遽認被告丁○○此部分犯罪不
    能證明，顯有未洽，檢察官提起上訴加以指摘，自有理由，
    應由本院將原審判決關於被告丁○○部分予以撤銷改判。爰
    審酌農會放款款項之來源大都係農民辛勤工作所得，農會利
    用放款賺取利息以平衡收支，固為其經營之道，惟絕非從事
    放款業務之人員可任意放款，被告丁○○竟與任職農會內負
    責放款業務之人員共同損害農會利益，使會員權益亦同時受
    損，暨被告貸得如附表一所示款項後，尚陸續繳息至88年2
    月間止（參見附表一各序號所示最後繳息日），已減少農會
    之損害，及被告素行暨犯後態度等一切情狀，量處如主文第
    2項所示之刑，以示懲儆。
  (四)為紀念解除戒嚴20週年，予罪犯更新向善之機，所制定之中
    華民國九十六年罪犯減刑條例業於96年7月16日生效實施，
    被告犯罪時間在中華民國96年4月24日以前，所犯之罪合於
    減刑條件，應依上開減刑條例，減其刑期2分之1，以啟自新
    。
參、被告乙○○部分：
一、公訴意旨略以：被告乙○○任職福興鄉農會，擔任放款經辦
    人，其為己○○之不法超貸利益，竟與己○○共同基於背信
    之犯意聯絡，於86年7月3日，辦理以黃壁塘之名義為貸款人
    （原先借款申請書所載之申請日期為84年7月29日），實際
    使用借款人為己○○，以己○○所有（持分為3609／49440
    ）坐落彰化縣鹿港鎮○○段286、287地號土地（地目：建，
    地上物為建築物、面積分別為0.004946、0.000953公頃，84
    年之公告現值每平方公尺69250、36720元）等2筆土地為擔
    保品，並以己○○為連帶保證人，而向福興鄉農會申請續貸
    70萬元之貸款時，明知上開申貸案係己○○個人使用之人頭
    戶借款，且借款目的並非用於農業生產，竟為規避財政部84
    年10月30日台財融第00000000號函，限制該會信用部辦理擔
    保放款，其擔保品徵提以借款人本人或其同戶家屬所有者為
    限之規定，而放款經辦乙○○明知黃璧塘年收支僅餘存50萬
    元，無法支付每年80萬元之利息（年利率百分之10），更遑
    論800萬元本金之清償，竟違反上開規定，且未對抵押土地
    重新鑑估是否十足擔保，亦未填製不動產抵押申請書，即僅
    簽具借款申請書陳送己○○審核，並由庚○○核決，於86年
    7月3日撥放70萬元入黃壁塘第00 000000000000號帳戶；且
    繳息至86年11月3日止即未再繳息，而88年1月29日轉催收，
    迄91年6月30日止，亦未清償本金70萬元，因認被告乙○○
    涉犯刑法第342條背信罪嫌。
二、按犯罪事實應依證據認定之，無證據不得認定其犯罪事實。
    又不能證明被告犯罪或其行為不罰者，應諭知無罪之判決，
    刑事訴訟法第154 條第2 項、第301 條第1 項分別定有明文
    。次按刑法第342 條第1 項之背信罪，必須違背任務之行為
    ，具有為圖取不法利益，或圖加不法損害之意思，為構成要
    件，若本人利益之受損害，乃基於正當原因，並非不法，則
    因缺乏犯罪意思要件之故，即難律以本罪，最高法院53年台
    上字第2429號判例意旨可資參照。
三、檢察官認被告乙○○涉有刑法第342條背信罪，無非係以被
    告乙○○明知上開申貸案係己○○個人使用之人頭戶借款，
    且借款目的並非用於農業生產，竟為規避財政部84年10月30
    日台財融第00000000號函，限制該會信用部辦理擔保放款，
    其擔保品徵提以借款人本人或其同戶家屬所有者為限之規定
    ，而放款經辦乙○○明知黃璧塘年收支僅餘存50萬元，無法
    支付每年80萬元之利息（年利率百分之10），更遑論800萬
    元本金之清償，仍違反上開規定而准予貸放予己○○為其論
    據。
四、訊之被告乙○○堅詞否認有何背信犯行，並辯稱伊係依照農
    會作業流程辦理，並沒有違背規定，也沒有造成農會損失等
    語。經查：
  (一)被告乙○○就上開黃壁塘70萬元貸款案，係擔任放款經辦人
    員，此據被告乙○○自承明確，並有上開貸款案件借款申請
    書在卷可稽，此部分事實堪信為真實。
  (二)本件黃璧塘70萬元之貸款案，係黃璧塘800萬元貸款案之「
    續貸」案件（即黃璧塘於84年8月5日向福興鄉農會申貸800
    萬元，且當時准予貸放限度係0000000元，再申借70萬元即
    在原准予貸放限度之內），此觀之上開70萬元貸款案之借款
    申請書上正反兩面均蓋有「續貸」字樣，及黃璧塘84年8月5
    日貸款案之借款申請書、84年7月29日不動產抵押申請書上
    之貸放限度欄自明。又證人丙○○於原審審理時證稱「（問
    ：請審判長提示附表二＜本院按：此係指起訴書附表二＞編
    號9、10貸款案，在黃璧塘800萬元的借貸期間內，因為農會
    當初核准放貸金額為880萬元，而核貸後僅貸出800萬元，如
    果在原貸放額度以及設定擔保品960萬元額度內，並且800萬
    元的利息均有清償，且在800萬元的借貸期間內，由黃璧塘
    申請借貸70萬元，是否另外要徵信及估價？經提示中機組2-
    2卷第284頁以下）我們以前續貸的情形都不用。續貸就是核
    准一個額度，也設定好了，例如核准100萬元，第一次申請
    50萬元借款，過了一、二個月後，再申請20萬元的借款，這
    時候就不需要重新估價，關於土地及個人信用調查表也不需
    要重新調查」等語（見原審97年4月28日審判筆錄）；而證
    人己○○於原審審理時亦證稱「（問：除了第一次申辦之外
    ，要進行抵押物估價之外，在哪種情況下要進行資產重估？
    ）展期金額沒有變動的話，不用進行資產及信用重估，而且
    如果當時貸放價值是1千萬，他只有借800萬，剩下200萬，
    貸款人隨時都可以再借」等語（見原審97年4月28日審判筆
    錄），可知向福興鄉農會申貸之貸款案，如屬於舊案件准予
    核貸範圍內之續貸案件，依福興鄉農會之內部流程規定，尚
    毋需再進行資產或信用重估。則本件黃璧塘70萬元之貸款案
    既屬續貸案件，且貸放之額度確實在舊案件准予核貸之範圍
    內，自不需再另予進行資產或信用重估。
  (三)本件黃璧塘70萬元貸款案，經原審函詢財政部是否適用其84
    年10月30日台財融字第00000000號函令規定，經財政部函轉
    行政院農業委員會農業金融局函覆稱「旨揭乙案借款人與農
    會信用部於財政部84年10月30日台財融字第00000000號函為
    業務限制前，即已締結消費借貸契約，則於原契約所定借期
    屆滿為止，不受前函之限制」，此有該局96年8月15日農金
    二字第0965014176號函文1紙在卷可稽，可知被告乙○○辦
    理本件黃璧塘70萬元之貸款案，應不受公訴人所指之財政部
    84年10月30日台財融字第00000000號函令之限制。
  (四)按農會超貸案中，承辦貸款業務人員是否有背信犯行，應以
    其有違背其任務之行為為斷。本件綜上可知，被告乙○○辯
    稱伊係依照農會作業流程辦理，並沒有違背規定等語，應非
    虛言。則被告乙○○經辦放款業務既未違反財政部函令及福
    興鄉農會內部流程等相關規定，尚無從遽指被告乙○○有何
    背信犯行，至被告乙○○是否知悉黃璧塘係己○○之借款人
    頭戶一節，與其是否有背信犯行並無關聯。此外復查無其他
    積極證據足資證明被告乙○○確有檢察官所指此部分犯行，
    自不得以推測或擬制之方法，以為裁判基礎，被告乙○○被
    訴背信罪嫌尚不能證明。
五、按檢察官就被告犯罪事實，應負舉證責任，並指出證明之方
    法。因此，檢察官對於起訴之犯罪事實，應負提出證據及說
    服之實質舉證責任。倘其所提出之證據，不足為被告有罪之
    積極證明，或其指出證明之方法，無從說服法院以形成被告
    有罪之心證，基於無罪推定之原則，自應為被告無罪判決之
    諭知（最高法院92年度台上字第128號判例參照）。本件查
    無證據證明被告乙○○有何檢察官所指之刑法第342條背信
    犯行，已見前述，原審判決就卷內證據調查之結果，而為綜
    合判斷、取捨，認不足證明被告乙○○確有檢察官所指訴之
    背信犯行，因而諭知被告乙○○無罪，其得心證的理由已說
    明甚詳。檢察官提起上訴仍執陳詞指摘原判決，自不足採為
    不利於被告乙○○之認定，且檢察官亦未提出其他積極證據
    證明被告乙○○有何背信或行使業務登載不實文書等犯行，
    其上訴為無理由，應予駁回。
六、至被告乙○○被訴涉犯同法第216條、第215條行使業務登載
    不實文書罪嫌部分，業據檢察官於96年7月24日更正犯罪事
    實及所犯法條而撤回該部分起訴在案（見原審卷宗(二)第56至
    61頁），尚無從論究，附此敘明。
肆、至臺灣彰化地方法院檢察署以97年度偵字第5754號併案意旨
    略謂：被告乙○○為福興鄉農會信用部徵信、鑑價人員，負
    責為前福興鄉農會信用部辦理貸放款等業務之人，就下列貸
    款案，被告乙○○與另案被告庚○○、楊清南及己○○均明
    知辦理授信案件應依照財政部函釋及福興鄉農會理事會決議
    有關授信規定辦理，共同為規避該農會會員授信限額之規定
    ，竟同意庚○○等人利用其本人及親友名義為借款人，以「
    分散貸款集中使用」方式，向福興鄉農會申請鉅額貸款，在
    未對借款戶進行確實徵信調查，明知借款戶並無清償本息能
    力及對於抵押物未確實鑑估是否十足擔保，以評估是否符合
    授信5P原則之情形，即撥予貸款，俟貸款屆期於辦理借新還
    舊時亦未對抵押物重新鑑估，即同意辦理轉期、增貸及變更
    債務人，使不良債權遞次增加，終致造成催款或呆帳，嚴重
    損害福興鄉農會之權益。即(1)庚○○貸款案：庚○○於79年
    3月28日向福興鄉農會核貸一般放款9000千元，嗣於79年4月
    20日增貸增貸900千元，共9900千元，其後多次辦理展延，
    曾分別於84年12月26日及86年12月因延遲繳息逾6個月轉列
    催收款項，復分別於85年8月31日及88年6月11日繳清延滯息
    轉為正常放款，最近一次展期日為88年6月11日，金額9200
    千元，90年9月28日又因延滯號息6個月轉列催收款項，檢查
    基準日餘額9120千元，另筆為員工消費性貸款，於83年6月6
    日核貸600千元，其後多次辦理展，嗣於88年2月26日增貸20
    0千元，共800千元，檢查基準日餘額453千元。(2)梁春家（
    庚○○之父）案：自73年起即陸續循環動用，至79年5月15
    日共核貸9900千元，嗣於81年12月31日展期增貸1500千元，
    共11400千元，其後多次辦理展期，曾於85年9月20日因延遲
    繳息6個月轉列收款項，復於85年12月6日繳清延滯息轉為正
    常放款，最近一次辦理展期日為85年12月6日，金額11400千
    元，86年11月20日又因延滯繳息逾6個月轉列催收款項，檢
    查基準日餘額11200千元。(3)梁武吉（擔保品提供人兼保證
    人係庚○○之妻）案：於83年4月16日核貸20000千元，嗣於
    83年4月18日增貸1500千元，共21500千元，85年9月20日因
    延遲繳息6個月轉列收款項，復於85年12月6日繳清延滯息轉
    為正常放款，並辦理展期，金額11400千元，86年11月20日
    又因延滯繳息逾6個月轉列催收款項，檢查基準日餘額21350
    千元，預估可能遭受損失5800千元。(4)梁春家、梁文東、梁
    武吉等三案：授信：被告乙○○，信用部主任：黃連凱（即
    己○○），核貸：總幹事即庚○○。因認被告乙○○涉犯刑
    法第216、215條行使業務上登載不實文書罪及同法第34 2條
    背信罪嫌等語。惟本案被告乙○○被訴背信罪嫌，因其犯罪
    不能證明，業經原審為無罪之判決，並經本院駁回檢察官上
    訴，已如前述，則檢察官以臺灣彰化地方法院檢察署97年度
    偵字第5754號併案部分，與本案起訴部分自無裁判上不可分
    關係，本院無從併予審究，應退回由檢察官另行為適法之處
    理，附此敘明。
據上論斷，應依刑事訴訟法第368條、第369條第1項前段、第364
條、第299條第1項前段，刑法第2條第1項前段、修正前刑法第28
條、第56條、第31條第1項，刑法第216條、第215條、第342條第
1項，修正前刑法第55條，罰金罰鍰提高標準條例第1條前段，中
華民國九十六年罪犯減刑條例第2條第1項第3款、第7條，判決如
主文。
本案經檢察官甲○○到庭執行職務。
中    華    民    國    98    年    4     月    2     日
            刑事第七庭    審判長法  官  林  榮  龍
                                法  官  張  惠  立
                                法  官  鄭  永  玉
以上正本證明與原本無異。
不得上訴。
                                書記官    瑞  芳
中    華    民    國    98    年    4     月    2     日
附表二：
┌────┬─────────────────────────────────┐
│共犯姓名│裁判情形                                                          │
├────┼─────────────────────────────────┤
│丙○○  │經原審以95年度金易字第1號判決判處丙○○共同連續犯背信罪，處有期徒 │
│        │刑柒月，減為有期徒刑參月又拾伍日，如易科罰金，以銀元參佰元折算壹日│
│        │。                                                                │
├────┼─────────────────────────────────┤
│蘇明相  │經原審以95年度金易字第1號判決判處蘇明相共同連續犯背信罪，處有期徒 │
│        │刑柒月，減為有期徒刑參月又拾伍日，如易科罰金，以銀元參佰元        │
│        │即新台幣玖佰元折算壹日。                                          │
├────┼─────────────────────────────────┤
│梁文慶  │經原審以95年度金易字第1號判決判處梁文慶共同連續犯背信罪，處有期徒 │
│        │刑柒月，減為有期徒刑參月又拾伍日，如易科罰金，以銀元參佰元即新台幣│
│        │玖佰元折算壹日。                                                  │
├────┼─────────────────────────────────┤
│梁世鴻  │經原審以95年度金易字第1號判決判處梁世鴻共同連續犯背信罪，處有期徒 │
│        │刑拾月，減為有期徒刑伍月，如易科罰金，以銀元參佰元即新台幣玖佰元折│
│        │算壹日。                                                          │
├────┼─────────────────────────────────┤
│庚○○  │經臺灣彰化地方法院檢察署檢察官併由本院以94年度上易字第1368號背信案│
│        │件審理，嗣因庚○○撤回上訴而退由臺灣彰化地方法院檢察署檢察官偵查中│
├────┼─────────────────────────────────┤
│己○○  │經臺灣彰化地方法院檢察署檢察官併由本院以94年度上易字第1368號背信案│
│        │件審理，嗣因己○○撤回上訴而退由臺灣彰化地方法院檢察署檢察官偵查中│
├────┼─────────────────────────────────┤
│戊○○  │經臺灣彰化地方法院檢察署檢察官以本案係原審94年度簡字第6號判決既判 │
│        │力所及而另以95年度偵字第1733號為不起訴處分                        │
├────┼─────────────────────────────────┤
│李宜耕、│李宜耕、許秀瑱2人被訴分別於81年1月16日、81年1月21日及81年6月17日不│
│許秀瑱  │實徵信及違法放貸予如附表一序號1至5所示之共犯丁○○及其人頭戶許坤元│
│        │等人，涉犯刑法第215、216條之行使業務上登載不實文書罪及同法第342 條│
│        │之背信罪嫌，經原審以95年度金易字第1號判決認被告2人涉犯刑法第215、 │
│        │216條及同法第342條之罪，該最重本刑均為有期徒刑5年，依修正前刑法第 │
│        │80條第1項第2款規定，其追訴權時效為10年，而檢察官於95年5月10日提起 │
│        │公訴，於95年5月16日繫屬原審法院，其追訴權時效至遲於91年6月17日即已│
│        │完成，而諭知免訴之判決確定。                                      │
└────┴─────────────────────────────────┘
 附表三：
┌──┬───────────────────────────────────┐
│編號│共犯背信及行使業務登載不實文書之貸放經過情形                          │
├──┼───────────────────────────────────┤
│ 1  │81年1月間，丁○○分別以其本人丁○○及朋友許坤元之名義，提供其本人所有 │
│    │福興鄉○○段2473、2474地號等2筆土地（地目：田）為擔保品，向彰化縣福興 │
│（即│鄉農會申請抵押貸款，81年1月8日徵信、鑑價人員李宜耕並未核實對於丁○○及│
│附表│許坤元辦理個人信用調查，即依借戶填載之個人資料表任意填載個人信用調查表│
│一序│，而丁○○年收入僅47萬元，餘存31萬元，許坤元年收入46萬元，餘存約21萬元│
│號1 │，且未對於不動產抵押物確實鑑估，即依借款金額倒推逆算，將不動產抵押地高│
│、2 │估為市價每分地1,296萬元（每平方公尺約1萬2960元，換算結果應為每坪約4萬 │
│所示│2,842元，係該抵押地80年度每平方公尺公告現值1350元之9.6倍，高出彰化縣鹿│
│貸款│港鎮農會83年3月鑑估鄰地福興鄉○○段2425地號土地，每平方公尺市價2,500  │
│案）│元（82年公告現值1,200/平方公尺）甚多，並製作不實不動產報告書及不動產抵│
│    │押申請書，連同信用調查表送交主辦及放款經辦許秀瑱簽辦，許秀瑱明知丁○○│
│    │借款用途係投資土地買賣，並非用於農業生產，還款來源是上述投資所得之利潤│
│    │，而非農業收入，且丁○○、許坤元2人年收入餘存根本無能力繳納每年達103  │
│    │萬9,500元之利息（年息百分之10點5），更遑論借款2年後之本金償還，竟仍簽 │
│    │具不實借款申請書，陳送主任楊清南審核，復經總幹事庚○○核可後，分別於81│
│    │年1月16日、21日貸放入丁○○第00000000000000號、許坤元第00000000000000 │
│    │號帳戶各990萬元，合計1,980萬元。                                      │
├──┼───────────────────────────────────┤
│ 2  │81年6月間丁○○續以其本人所有福興鄉○○段2473、2474地號等2筆土地（地目│
│    │：田），供本人辦理增貸及另外再提供黃進昌、林仁等人頭辦理貸款，同年6月 │
│（即│8日李宜耕明知該抵押地公告現值未有調升（仍為4, 462元/每坪）及其本人同年│
│附表│1月8日估價每坪約3萬元之情形下，依借款金額倒推逆算，高估上述抵押地每坪 │
│一序│市價為7萬元，並製作不實不動產報告書及不動產抵押申請書，又明知丁○○年 │
│號3 │收入僅5萬6532元、黃進昌年收入僅27萬2,000元，林仁並無收入，卻於該等3人 │
│、4 │個人信用調查表上虛偽記載年收入均各100萬元，收支餘存各約50萬元、70萬元 │
│、5 │、70萬元，連同不動產報告書及不動產抵押申請書送交主辦及放款經辦戊○○簽│
│所示│辦，戊○○明知實際借款人丁○○借款用途係投資土地買賣，並非用於農業生產│
│貸款│，還款來源為上述投資所得之利潤，而非農業收入，且黃進昌等3人年收支餘存 │
│案）│根本無法支付每年各高達140萬3,100元（累計貸1,350萬元）、129萬6,000元、 │
│    │139萬500元的利息，更遑論借款2年後之本金償還，竟仍簽具借款申請書，陳送 │
│    │主任楊清南審核，復經總幹事庚○○核可後，同年月17日各貸放入丁○○上述帳│
│    │戶360萬元、黃進昌第00000000000000號帳戶1,350萬元、林仁上述帳戶1,350 萬│
│    │元，且撥款當日（81年11月17日）即從丁○○上述帳戶提領80萬元轉入庚○○員│
│    │工存款帳戶42-4號。                                                    │
├──┼───────────────────────────────────┤
│ 3  │82年間丁○○再以其本人所有福興鄉○○段2473、2474地號等2筆土地（地目： │
│    │田），另再提供粘秀菊為人頭辦理貸款，82年9月29日徵信、鑑價人員梁文慶未 │
│（即│核實對於粘秀菊辦理個人信用調查，即依借戶填載之個人資料表任意填載個人信│
│附表│用調查表，年收入110萬元，餘存70萬元，另未對上述抵押地實際鑑估，即依增 │
│一序│貸金額倒推逆算，高估為每坪8萬元，係為每坪公告現值6,115元之13倍，亦高出│
│號6 │彰化縣鹿港鎮農會83年3月鑑估鄰地福興鄉○○段2425地號每平方公尺市價2,   │
│所示│500元（82年公告現值1,200/平方公尺）甚多，並製作不實不動產報告書及不動 │
│貸款│產抵押申請書，連同個人信用調查表送交放款經辦及主辦梁世鴻簽辦，梁世鴻明│
│案）│知實際借款人丁○○借款用途係投資土地買賣，並非用於農業生產，還款來源是│
│    │上述投資所得之利潤，而非農業收入，且粘秀菊年收支餘存不敷支付每年79萬7,│
│    │900元之利息，更無法清償本金，竟仍簽具借款申請書，陳送主任己○○審核， │
│    │由總幹事庚○○批准後，於同年10月5日貸放入粘秀菊第00000000000000號帳戶 │
│    │790萬元。                                                             │
├──┼───────────────────────────────────┤
│ 4  │83年間丁○○又以上述抵押土地，供其本人及以粘秀菊、許坤元等人頭辦理增貸│
│    │，83年4月30日蘇明相明知上述82年9月29日該農會鑑價人員梁文慶高估每坪8萬 │
│（即│元，在抵押地公告現值未有變更，仍為每坪6,115元之情形，竟仍再依預增貸金 │
│附表│額倒推逆算每坪高估為9萬7,000元，約為公告現值之15倍，亦高出彰化縣鹿港鎮│
│一序│農會83年3月鑑估鄰地福興鄉○○段2425地號每平方公尺市價2,500元（82年公告│
│號7 │現值1,200/平方公尺）甚多，並簽具不實不動產抵押申請書，送交主辦及放款經│
│、8 │辦梁世鴻簽辦，梁世鴻明知實際借款人丁○○借款用途係投資土地買賣，並非用│
│、9 │於農業生產，還款來源係上述投資所得之利潤，而非農業收入，且其本人、粘秀│
│所示│菊、許坤元等3人年收支餘存均不足支付每年利息，更無法清償本金，竟仍簽具 │
│貸款│借款申請書，陳送主任己○○審核，總幹事庚○○核可後，於83年4月30日即各 │
│案）│增貸撥入丁○○上述帳戶600萬元、粘秀菊上述帳戶320萬元、許坤元上述帳戶  │
│    │280萬元，計增貸1,200萬元，同年月日丁○○上述帳戶提領200萬元轉入庚○○ │
│    │員工存款帳戶42-4號，同年月日許坤元增貸280萬元轉入丁○○上述帳戶。     │
├──┼───────────────────────────────────┤
│ 5  │82年間丁○○提供彰化縣福興鄉○○○段西勢小段53地號土地，（地目：旱，地│
│    │上物為雜草）以辛○○為為人頭，向福興鄉農會申請抵押貸款1,350萬，而82年9│
│（即│月29日徵信、鑑價人員梁文慶並未核實對於辛○○辦理個人信用調查，即依借戶│
│附表│填載之個人資料表任意填載個人信用調查表，且未對上述抵押物確實鑑估，即依│
│一序│借款金額倒推逆算，82年10月2日將上述抵押地高估為每坪8萬元（約為82年公告│
│號10│現值每平方公尺1,900元之13倍），較84年5月間第一銀行鹿港分行鑑估鄰地福興│
│所示│鄉○○○段西勢小段157地號土地，每坪1萬1,735元高出甚多，並填製不實之不 │
│貸款│動產報告書及不動產抵押申請書，連同信用調查表送交梁世鴻簽辦，梁世鴻明知│
│案）│實際貸款人係丁○○，借款用途係投資土地買賣，並非用於農業生產，還款來源│
│    │係丁○○投資土地買賣所得利潤，非是農業收入，且辛○○年收支僅餘存40 萬 │
│    │元，無法支付每年利息81萬元（85年轉期時年息百分之10），竟仍簽具借款申請│
│    │書，陳送己○○審核，庚○○核決後，82年10月4日核撥810萬元入辛○○第    │
│    │00000000000000號帳戶，85年2月2日辦理轉期，繳息至86年8月23日，87年4月30│
│    │日轉列催收，迄91年6月30日止催收餘額計521萬7,000元。                   │
├──┼───────────────────────────────────┤
│ 6  │緣81年間丁○○提供彰化縣福興鄉○○○段西勢小段53地號土地（地目：旱，地│
│    │上物為雜草）以黃鳳南為人頭，向福興鄉農會申請抵押貸款1,350萬。而83年12 │
│（即│月22日徵信、鑑價人員蘇明相並未核實對於陳允辦理個人信用調查，即依借戶填│
│附表│載之個人資料表任意填載個人信用調查表，年收入60萬元，收支餘存35萬元，另│
│一序│未對上述抵押物確實鑑估，即依借款金額倒推逆算，高估為每坪8萬元（係83年 │
│號6 │公告現值2,500/平方公尺之9.6倍），較第一銀行84年5月鑑估福興鄉○○○段西│
│所示│勢小段157地號每坪市價1萬1,735元高出甚多，並填製不實的不動產報告書及不 │
│貸款│動產抵押申請書，連同信用調查表送交主辦及放款經辦梁世鴻續辦，梁世鴻明知│
│案）│實際貸款人係丁○○，借款用途係為清償黃鳳南舊欠，並非用於農業生產，還款│
│    │來源係丁○○投資土地買賣所得利潤，非是農業收入，且陳允每年收支僅餘存35│
│    │萬元，無法支付每年利息132萬3,000元（年息百分之9點8），竟仍簽具借款申請│
│    │書，陳送己○○審核，庚○○核決，84年1月17日撥款1,350萬元入陳允第      │
│    │00000000000000號帳戶內，再清償舊欠，債務人變更為陳允，86年1月17日辦理 │
│    │轉期，繳息至86年8月3日，88年1月29日轉催收，90年4月間轉為呆帳金額計844 │
│    │萬4,000元。                                                           │
├──┼───────────────────────────────────┤
│ 7  │緣81年間丁○○提供彰化縣福興鄉○○○段西勢小段53地號土地，（地目：旱，│
│    │地上物為雜草）以許瑞欽為人頭，向福興鄉農會申請抵押貸款1,350萬。而86年 │
│（即│1月14日徵信、鑑價人員丙○○並未核實對於黃吳金菊辦理個人信用調查，即依 │
│附表│借戶填載之個人資料表任意填載個人信用調查表，另明知依該農會85年1月25日 │
│一序│第12屆第18次理事會議討論決議，本會信用部辦理不動產抵押品（土地擔保）估│
│號12│價依公告現值加1倍以內範圍貸放，惟未對上述抵押物辦理鑑估，即填製不動產 │
│所示│申請書，連同信用調查表送交主辦及放款經辦戊○○辦理，戊○○亦未依上述理│
│貸款│事會決議辦理，竟於不動產抵押申請書上載記「估價值依831222原估價」，即每│
│案）│坪8萬元估價，較85年4月彰化銀行鹿港分行鑑定鄰近菜園角段54-2地號單價為每│
│    │平方公尺1萬830元高出甚多，且明知實際貸款人係丁○○，借款用途係為清償許│
│    │瑞欽舊欠，並非用於農業生產，還款來源係丁○○投資土地買賣所得利潤，非農│
│    │業收入，且黃吳金菊每年收支僅餘15萬元，無法支付每年利息122萬8, 500元（ │
│    │年息百分之9點1），竟仍簽具借款申請書，陳經己○○審核，庚○○核決，86  │
│    │年1月23日撥款1,350萬元入黃吳金菊第00000000000000號帳戶內，再清償上述舊│
│    │欠，繳息至86年8月3日，88年1月29日轉催收，90年4月間轉為呆帳金額計1,411 │
│    │萬4,000元。                                                           │
├──┼───────────────────────────────────┤
│ 8  │82年間丁○○提供郭李筆所有鹿港鎮○○段顏厝小段524-167地號土地（地目： │
│    │養，地上物鰻魚池），以黃城、總幹事庚○○妻弟黃錦財為人頭，分別向福興鄉│
│（即│農會辦理抵押貸款，即82年10月22日該農會徵信、鑑價人員梁文慶並未核實對於│
│附表│黃城、黃錦財辦理個人信用調查，即依借戶填載之個人資料表任意填載個人信用│
│一序│調查表，黃城年收入84萬元，餘存55萬元，另於82年10月22日未對於上述抵押土│
│號13│地確實鑑估，即依借款金額倒推逆算，將上述抵押土地高估為市價每坪3萬元， │
│、14│約為該抵押地82年度公告現值每平方公尺1,100元之8.25倍（起訴書誤載為10倍 │
│所示│），較82年4月彰化區漁會信用部鑑估鄰近土地同小段527-108地號，每平方公尺│
│貸款│為780元（同公告現值）及83年10月彰化縣鹿港鎮農會鑑估鄰地同小段524-64地 │
│案）│號每平方公尺2,500元（公告現值每平方公尺1, 500元），高出甚多，並填製不 │
│    │動產調查報告書及不動產申請書，連同黃城個人信用調查表（缺黃錦財個人信用│
│    │調查表）送交主辦及放款經辦梁世鴻簽辦，梁世鴻明知實際借款人係丁○○，借│
│    │款用途係投資土地買賣，並非用於農業生產，還款來源是上述投資所得之利潤，│
│    │而非農業收入，且黃城年收支僅餘約55萬元，黃錦財自80年4月11日起，在福興 │
│    │鄉農會即陸續發生退票紀錄，均無法支付每年利息107萬8,000元、117萬6,000元│
│    │（年息百分之9點8），竟仍簽送己○○審核，庚○○核決後，於84年1月24日在 │
│    │未考量不動產及借款人資力是否改變之情形下，逕依上述申貸款項，分別撥貸  │
│    │1,100萬元及1,200萬元入黃城00000000 000000號及黃錦財00000000000000號帳 │
│    │戶後，即以現金或轉帳由丁○○使用。                                    │
├──┼───────────────────────────────────┤
│ 9  │丁○○以黃城、黃錦財名義取得上開編號8所示款項後，於86年間該申貸案供擔 │
│    │保之抵押土地義務人郭李筆因買賣而變更，依財政部84年10月30日台財融第8405│
│（即│5928號函，限制該會信用部辦理擔保放款，其擔保品徵提以借款人本人或其同戶│
│附表│家屬所有者為限，及該農會85年5月28日第12屆第20次理事會決議，若設定擔保 │
│一序│品不變，因買賣關係辦理展期，應重估抵押品，惟86年1月21日徵信、鑑價人員 │
│號15│丙○○明知黃錦財於84年6月23日因在福興鄉農會的跳票記錄，被列為拒絕往來 │
│、16│戶，尚未滿期，亦未依前述規定辦理重估，即簽具不動產抵押申請書送交主辦及│
│所示│放款經辦戊○○，由戊○○於該不動產抵押申請書載註「估價值依821022」，違│
│貸款│反上述財政部函釋及理事會決議，且明知借款用途係為借新還舊，辦理義務人變│
│案）│更，並非用於農業生產，還款來源係實際借款人丁○○投資土地買賣所得利潤，│
│    │非農業收入，竟仍簽送己○○審核，庚○○核決，使福興鄉農會於86年4月7日各│
│    │撥款1,100萬元及1,200萬元入黃城及黃錦財上述號帳戶內，旋以現金或轉帳由黃│
│    │進吉據以借新還舊（即償還如附表一序號13、14所示）。嗣因黃進無力償還本息│
│    │，及供以擔保抵押之不動產因未確實徵信估價而亦不足以抵償所放之本息，尚積│
│    │欠如附表一序號15所示1100萬元之本息均未償還，且其所設定抵押之上開動產亦│
│    │因無法拍定而使上開借款無從受償。                                      │
├──┼───────────────────────────────────┤
│10  │黃錦財申貸案於88年間辦理借新還舊時，依87年8月17日財政部台財融00000000 │
│    │號函，限制該農會信用部辦理對理事、監事、總幹事及各部門員工，或對與其理│
│（即│事、監事、總幹事、信用部主任或辦理授信職員有利害關係者（即指配偶、三親│
│附表│等內血親或二親等內姻親）為擔保放款，其擔保品之徵提以本人所有者為限，本│
│一序│案貸款人黃錦財係總幹事庚○○妻弟，且同年1月19日該會向台中市票據交換所 │
│號17│查詢黃錦財票據退票資料，明知黃錦財於84年6月23日經通知拒絕往來有案，拒 │
│所示│絕期間尚未屆滿（90年6月23日滿期），放款經辦丙○○於借款申請書上簽註「 │
│貸款│依銀行法限制其擔保品之徵提以本人所有為限」，惟己○○仍簽註「該件屬舊件│
│案）│，可比照第13屆第 9次理事會臨時動議通過辦理」，陳送庚○○核決後，88年2 │
│    │月2日撥款1,200萬元入黃錦財上述帳戶內，旋由無償債能力之實際借款人即黃進│
│    │吉據以借新還舊（即償還如附表一序號16所示），嗣因丁○○無力償還本息，及│
│    │供以擔保抵押之不動產因未確實徵信估價而亦不足以抵償所貸放之本息，尚積欠│
│    │1200萬元之本息均未償還，且其所設定抵押之上開不動產亦因無法拍定而使上開│
│    │借款無從受償。                                                        │
└──┴───────────────────────────────────┘


司法院資訊處製作；財團法人民間司法改革基金會備份。
